臺灣板橋地方法院民事判決　　　　　　 94年度重訴字第138號
原　　　告　乙○○
訴訟代理人　蔡慧玲律師
　　　　　　粘毅群律師
被　　　告　甲○○
上列當事人間請求塗銷抵押權設定登記事件，經本院於民國94年
8月4日言 詞辯論終結，判決如下：
    主  文
被告應於原告代位清償悅揚開發股份有限公司積欠被告新台幣壹
仟零肆拾萬元債務之同時，將原告所有坐落台北縣鶯歌鎮○○段
大湖小段如附表所示地號土地（權利範圍均為全部），於民國八
十九年九月七日向台北縣樹林地政事務所所為最高限額新台幣壹
仟零肆拾萬元之抵押權設定登記（登記字號為樹資字第二三一三
六０號）予以塗銷。
原告其餘之訴駁回。
訴訟費用由被告負擔。
    事實及理由
一、本件被告未於言詞辯論期日到場，核無民事訴訟法第386 條
    各款所列情形，爰依原告聲請，由其一造辯論而為判決。
二、原告起訴主張：
  (一)緣悅揚開發股份有限公司（以下簡稱悅揚公司）前曾以坐落
    台北縣鶯歌鎮○○段大湖小段如附表所示地號之土地（以下
    簡稱系爭土地），作為向被告借款之擔保，於民國89年9 月
    7 日為被告設定最高限額新台幣（下同）1,040 萬元之第2
    順位抵押權，存續期間自89年8 月31日起至119 年8 月30日
    止，嗣原告於92年4 月24日購得系爭土地，並於同年5 月13
    日完成所有權移轉登記。系爭土地於93年間經　鈞院通知經
    第1 順位抵押權人中華票券金融股份有限公司（以下簡稱中
    華票券公司）聲請強制執行，並以93年度執正字第3256號受
    理查封在案。
  (二)按最高限額抵押權擔保債權之確定時點，於實務上為保護關
    係人之利益，而另於最高限額抵押物之標的物，經第三人聲
    請強制執行而查封時，自最高限額押權人知悉該事實後，最
    高限額抵押權所擔保之債權即告確定，此參最高法院78年度
    第17次民事庭會議決議即明。查本件系爭土地業於日前遭第
    三人中華票券公司聲請查封在案，並經　鈞院通知最高限額
    抵押權人即被告，則被告最高限額抵押權擔保之債權即告確
    定，而最高限額抵押權係由物上保證人所設定或抵押物嗣由
    第三人取得者，則於確定後，縱其擔保債權超過最高限額，
    該物上保證人或抵押物之第三取得人，得僅於給付或依法提
    存相當於最高限額之債權金額，使該抵押權歸於消滅。本件
    系爭土地最高限額抵押為1,040 萬元，原告係就債之履行有
    利害關係之第三人，自得清償或為清償提存系爭土地上所設
    定之最高限額抵押債務1,040 萬元，以塗銷系爭第2 順位之
    抵押權。
  (三)為此，提起本件訴訟，請求判決被告應於原告代位清償悅揚
    公司積欠被告1,040 萬元債務之同時，將如附表所示地號土
    地，台北縣樹林地政事務所於89年9 月7 日登記之最高限額
    1,040 萬元抵押權予以塗銷。
三、被告未於言詞辯論期日到場，亦未提出書狀作任何抗辯或陳
    述。
四、經查原告主張訴外人悅揚公司於89年9 月7 日以其所有坐落
    台北縣鶯歌鎮○○段大湖小段如附表所示地號之土地，為被
    告設定最高限額1,040 萬元之第2 順位抵押權，嗣原告於92
    年5 月13日取得如附表所示地號土地（地號463 、463-15、
    463- 82 、463- 92 、463-96、463-102 、463-106 之土地
    除外），及系爭土地經第1 順位抵押債權人中華票券金融股
    份有限公司聲請強制執行，本院即於93年10月12日函知台北
    縣樹林地政事務所辦理查封登記，台北縣樹林地政事務所並
    於同年月13日辦理查封登記之事實，已據提出土地登記謄本
    30 件 為證，自堪信為真實。至於原告雖另主張：地號463
    、463-15、463-82、463-92、463-96、463-102 、463-106
    之土地亦為其於92年5 月13日取得所有權云云，惟查上開地
    號土地分別係由柳盛鑫與李玉惠（各分別共有1/2）、 廖書
    賢、柳盛鑫與李玉惠（各分別共有1/2）、 熊春蘭、廖書賢
    、蔡國全、顏武常所有，有土地登記謄本7 件在卷足憑，核
    原告主張上開地號土地為所有，顯非事實，不足採信。
五、原告請求塗銷於如附表所示地號土地（463 、463-15、463-
    82、463- 92 、463-96、463-102 、463-106 地號土地除外
    ）設定之第2 順位抵押權部分：
  (一)按最高限額抵押物之標的物，經第三人之聲請強制執行而查
    封者，自最高限額抵押權人知悉該事實後，最高限額抵押權
    所擔保之債權即告確定，最高法院 78 年度第 17 次民事庭
    會議著有明文。查上開土地因遭第1 順位抵押權人中華票券
    公司聲請強制執行，經本院於93年10月12日函知台北縣樹林
    地政事務所辦理查封登記，台北縣樹林地政事務所並於同年
    月13日辦理查封登記之事實，已詳述如前，而執行法院知對
    於執行標的物有擔保物權之債權人，應通知之，強制執行法
    第34條第3 項定有明文，則原告主張被告因受強制執行之通
    知已知上開土地遭查封之事實，被告第2 順位抵押權所擔保
    之債權已告確定，核屬有據，堪予採信。
  (二)復按債務人清償債務以前，抵押人固不得逕行訴請求塗銷抵
    押權登記，然若抵押人聲明：於清償該擔保之債務後，抵押
    權人應即辦理抵押權塗銷登記者，為附停止條件之聲明，與
    雙務契約之對待給付，固不相同，惟依同一法理，仍非不可
    准許（最高法79年台上字第1612號判決參照）。又最高限額
    抵押權係由物上保證人所設定或抵押物嗣由第三人取得者，
    則於確定後，縱其擔保債權超過最高限額，該物上保證人或
    抵押物之第三取得人，得僅給付或依法提存相當於最高限額
    之債權金額，使該抵押權歸於消滅，法理至明。查原告係上
    開土地之第三取得人，縱上開土地所擔保之債權超過第2 順
    位抵押權1,040 萬元之限額，原告亦得僅代位清償悅揚公司
    清償積欠被告之1,040 萬元債權後，使該第2 順位抵押權歸
    於消滅。因此，原告請求被告應於原告代位清償1,040 萬元
    後，將上開土地上第2 順位之抵押權塗銷，核屬有據，應予
    准許。
六、原告請求塗銷於463 、463-15、463-82、463-92、463-96、
    463-102 、463-106 地號土地設定之第2 順位抵押權部分：
    經查上開7 筆土地均非原告所有，上開7 筆土地之所有權人
    經原告代位悅揚公司清償積欠被告之1,040 萬元債務後，固
    得請求被告塗銷第2 順位之抵押權，但亦得繼續提供上開地
    號土地作為悅揚公司借款之擔保，是上開土地上之第2 順位
    抵押權是否應予塗銷，原告無權代土地所有權人決定。況原
    告既非上開地號土地之所有權人，其上之第2 順位抵押權塗
    銷與否與原告利益無涉，原告請求塗銷上開地號土地之第2
    順位抵押權，顯係欠缺權利保護之必要，自不應准許。
七、從而，原告提起本件訴訟，請求被告應予原告代位清償悅揚
    公司積欠被告1,040 萬元債務之同時，將如附表所示地號土
    地，台北縣樹林地政事務所於89年9 月7 日登記之最高限額
    1,040 萬元抵押權予以塗銷，為有理由，應予准許。逾此之
    請求，即屬無據，應予駁回。
八、結論：原告之訴為一部有理由，一部無理由，依民事訴訟法
    第385 條第1 項前段、第79條，判決如主文。
中　　華　　民　　國　　94　　年　　8 　　月　　11　　日
                  民事第三庭    法　官　何君豪
以上正本係照原本作成
如對本判決上訴，須於判決送達後20日內向本院提出上訴狀
中　　華　　民　　國　　94　　年　　8 　　月　　11　　日
                                書記官　蕭興南
